---
title: "Capítulo 1: Perfil sociodemográfico y migratorio"
author: "ENMA"
date: "`r Sys.Date()`"
output: html_document
---

```{r setup, include=FALSE}
knitr::opts_chunk$set(echo = TRUE)
```

Este archivo contiene los datos utilizados en el capítulo 1 del anuario de la ENMA 2023.

**Instalación de librerías**

```{r librerias, echo=T, message=F, warning=F}

#Instalación de paquetes

#install.packages("tidyverse")
#install.packages("readxl")
#install.packages("janitor")
#install.packages("dplyr")
#install.packages("writexl")
#install.packages("eph")
#install.packages("openxlsx")
#install.packages("rmarkdown")
#install.packages("knitr")
#install.packages("kableExtra")

library(tidyverse)
library(readxl)
library(janitor)
library(dplyr)
library(writexl)
library(eph)
library(openxlsx)
library(rmarkdown)
library(knitr)
library(kableExtra)

```

**Carga de la base de datos ENMA 2023**

```{r carga, echo=T, message=F, warning=F}


# Caraga de archivo CSV
enma <- read.csv("data/ENMA2023.csv")

# Caraga de archivo xlsx 
#enma<- read_xlsx("data/ENMA2023.xlsx", sheet = 1)

```

**Características de la base de datos**

```{r explorar, echo=F, message=F, warning=F}

names(enma)
#str(enma)

```

**Cuadro 1.2. Cantidad y peso porcentual de las principales nacionalidades migrantes en Argentina, ENMA 2023**

```{r cuadro1.2, echo=T, message=F, warning=F}

#Genera el cuadro 1.2 

cuadro_1.2 <- enma %>% 
  group_by(nacionalidad_var) %>%  #Agrupa la información según nacionalidad para nacionalidades seleccionadas
  summarise (Cantidad = round(sum(weightvec))) %>% #Calcula el total para cada nacionalidad
  mutate(Porcentaje=round((Cantidad/sum(Cantidad))*100,1)) %>%  #Calcula el porcentaje para cada nacionalidad
  arrange(desc(Porcentaje)) %>% #Ordena de mayor a menor la información
  rename("País de nacimiento"=nacionalidad_var) %>% #Renombra la variable
  slice(-3) #Elimina información sobre otras nacionalidades de la tabla

knitr::kable(cuadro_1.2) %>% 
  kable_minimal() #imprime cuadro

```


**Cuadro 1.3. Distribución de los cuatro principales colectivos migrantes según región de residencia**

```{r cuadro1.3, echo=T, message=F, warning=F}

#Genera una base de datos con las nacionalidades seleccionadas (Bolivia, Paraguay, Perú y Venezuela)

enma1<-enma %>%
  mutate(Nacionalidad=case_when(
    nacionalidad_var=="Paraguay" ~ "Paraguay",
    nacionalidad_var=="Bolivia" ~ "Bolivia",
    nacionalidad_var=="Perú" ~ "Perú",
    nacionalidad_var=="Venezuela" ~ "Venezuela",
    TRUE ~ NA)) %>% 
  filter(!is.na(Nacionalidad)) %>% #Selecciona solamente información para nacionalidades de interés
  rename("Región"=region_amba_agrup)

#Genera el cuadro 1.3

cuadro_1.3<-calculate_tabulates(base=enma1,
                                 x='Región',
                                 y='Nacionalidad',
                                 add.percentage = 'col',
                                 weights = 'weightvec')

knitr::kable(cuadro_1.3) %>% #imprime cuadro
  kable_minimal()

```


**Gráfico 1.2. Distribución de la población migrante según grupos de edad y regiones de residencia (en porcentaje)**


```{r graf1.2, echo=T, message=F, warning=F}

#Renombra variables para cuadro

enma1<-enma %>%
  rename("Región"=region_amba_agrup, "Grupos de edad"=edad_agrup)


#Genera el gráfico 1.2

grafico_1.2<-calculate_tabulates(base=enma1,
                                 x='Grupos de edad',
                                 y='Región',
                                 add.percentage = 'col',
                                 weights = 'weightvec')

knitr::kable(grafico_1.2) %>% #imprime cuadro
  kable_minimal()
```

**Gráfico 1.3. Distribución de la población migrante según grupos de edad y regiones de origen (en porcentaje)**

```{r graf1.3, echo=T, message=F, warning=F}

#Renombra variables para cuadro

enma1<-enma %>%
  filter(nacionalidad_agrup!="APÁTRIDA") %>% 
  rename("Grupos de edad"=edad_agrup, "Región de origen"=nacionalidad_agrup)


#Genera el cuadro gráfico 1.3

grafico_1.3<-calculate_tabulates(base=enma1,
                                 x='Grupos de edad',
                                 y='Región de origen',
                                 add.percentage = 'col',
                                 weights = 'weightvec_0')

knitr::kable(grafico_1.3) %>% #imprime cuadro
  kable_minimal()

```

**Cuadro 1.4. Cantidad y proporción de migrantes según género no binario**

```{r cuadro1.4, echo=T, message=F, warning=F}

#Genera el cuadro 1.4

cuadro_1.4 <- enma %>% 
  group_by(q4_genero) %>%  #Divide la información según género agrupado
  summarise (Cantidad = round(sum(weightvec))) %>% #Calcula el total para cada nacionalidad ponderado
  mutate(Porcentaje=round((Cantidad/sum(Cantidad))*100,1)) %>%  #Calcula el porcentaje para cada nacionalidad
  arrange(desc(Porcentaje)) %>% #Ordena la información en orden descendente
  rename("Género"=q4_genero) #Renombra la variable

  
knitr::kable(cuadro_1.4) %>% 
  kable_minimal() #imprime cuadro

```

**Gráfico 1.4. Distribución de la población migrante según país de origen y género binario (en porcentaje)**

```{r graf1.4, echo=T, message=F, warning=F}


#Creación de un vector con las nacionalidades seleccionadas

nacionalidades<-c("Ecuador", "Italia", "República Dominicana", "Brasil", "Paraguay", "Chile", "España", "Perú", "Venezuela", "Uruguay", "Bolivia", "Colombia", "Haití", "Senegal")


#Selecciona universo y renombra variables

enma1<-enma %>% 
  filter((genero_agrup=="Mujer" | genero_agrup=="Varón") & (q3_pais_nacimiento %in% nacionalidades)) %>% #Selecciona quienes respondieron "Mujer" o "Varón" en género y a nacionalidades seleccionadas
  rename("Género binario"=genero_agrup, "País de origen"=q3_pais_nacimiento) #Renombra variables
  
#Genera el gráfico 1.4

grafico_1.4<-calculate_tabulates(base=enma1,
                                 x='País de origen',
                                 y='Género binario',
                                 add.percentage = 'row',
                                 weights = 'weightvec_0')

  
knitr::kable(grafico_1.4) %>% 
  kable_minimal() #imprime cuadro

```

**Gráfico 1.5. Proporción de personas migrantes afrodescendientes o pertenecientes a pueblos indígenas según región de residencia (en porcentaje)**

```{r graf1.5, echo=T, message=F, warning=F}

#Convertir campos vacíos de la variable q5_descendencia en NA
 enma <- enma %>%
  mutate(q5_descendencia = na_if(q5_descendencia, ""))

#Genera el gráfico 1.5

grafico_1.5<-enma %>%
  filter(!is.na(q5_descendencia)) %>%  #Seleeciona solo aquellos que respondieron a la pregunta q5
  group_by(region_amba_agrup) %>% #Agrupa la información según máximo nivel educativo alcanzado
  summarise(Total= round(sum(weightvec),0), #Calcula total de respuestas válidas
            ind=sum(weightvec[q5_descendencia_indigena==1]), #Calcula total de respuestas que indican tener descendencia indígena
            afro=sum(weightvec[q5_descendencia_afro==1]), #Calcula total de respuestas que indican tener descendencia indígena
            'Indígena'= round(ind/Total*100,1), #Calcula porcentaje con descendencia indígena
            'Afrodescendiente'=round(afro/Total*100,1)) %>% #Calcula porcentaje con descendencia afro
  select(1,5:6) #Selecciona columnas con porcentaje
  

  
knitr::kable(grafico_1.5) %>% 
  kable_minimal() #imprime cuadro
```


**Gráfico 1.6. Distribución de la población migrante según máximo nivel educativo alcanzado (en porcentaje)**
```{r graf1.6, echo=T, message=F, warning=F}

#Convertir campos vacíos de la variable niveled en NA
 enma <- enma %>%
  mutate(niveled_agrup = na_if(niveled_agrup, ""))

#Genera el gráfico 1.6

grafico_1.6 <- enma %>% 
  filter(!is.na(niveled_agrup)) %>% 
  group_by(niveled_agrup) %>%  #Agrupa la información según máximo nivel educativo alcanzado
  summarise (Cantidad = round(sum(weightvec))) %>% #Calcula el total para cada nivel educativo ponderado
  mutate(Porcentaje=round((Cantidad/sum(Cantidad))*100,1)) %>%  #Calcula el porcentaje para cada nivel educativo
  arrange(desc(Porcentaje)) %>% #Ordena de mayor a menor la información
  rename("Máximo nivel educativo"=niveled_agrup) #Renombra la variable

knitr::kable(grafico_1.6) %>% 
  kable_minimal() #imprime cuadro
```

**Gráfico 1.7. Distribución de la población migrante según nivel educativo y tiempo de residencia (en porcentaje)**

```{r graf1.7, echo=T, message=F, warning=F}

#Convertir campos vacíos de la variable tiempo de residencia en NA

 enma <- enma %>%
  mutate(tiempo_residencia_agrup= na_if(tiempo_residencia_agrup, ""))

#Renombra variables

 enma1 <- enma %>%
  rename("Máximo nivel de estudios alcanzado"=niveled_agrup, "Tiempo de residencia"=tiempo_residencia_agrup)
  
#Genera el gráfico 1.7

grafico_1.7<-calculate_tabulates(base=enma1,
                                 x='Máximo nivel de estudios alcanzado',
                                 y='Tiempo de residencia',
                                 add.percentage = 'col',
                                 weights = 'weightvec')

  
knitr::kable(grafico_1.7) %>% 
  kable_minimal() #imprime cuadro
```

**Gráfico 1.8. Estructura de las familias migrantes (situación de pareja y tenencia de hijos/as) según género (en porcentaje)**
```{r graf1.8, echo=T, message=F, warning=F}

#Genera el gráfico 1.8

enma1<-enma %>% #Contruye nueva variable a partir de información sobre tenencia de cónyuge/pareja e hijxs
  mutate(familia_hijos=case_when(
        (q28_hogar_convivencia=="No tengo cónyuge o pareja" & q29_hijos_num=="No") ~ "Sin conyuge o pareja ni hijos",
        (q28_hogar_convivencia=="No tengo cónyuge o pareja" & q29_hijos_num=="Si") ~ "Sin conyuge o pareja y con hijos",
        ((q28_hogar_convivencia=="Sí, con una persona nacida en Argentina" | q28_hogar_convivencia=="Sí, con una persona nacida en otro país (migrante o extranjero/a)") & q29_hijos_num=="No") ~ "Con conyuge o pareja y sin hijos",
        ((q28_hogar_convivencia=="Sí, con una persona nacida en Argentina" | q28_hogar_convivencia=="Sí, con una persona nacida en otro país (migrante o extranjero/a)") & q29_hijos_num=="Si") ~ "Con conyuge o pareja y con hijos",
    TRUE ~ NA)) %>%
  filter(!is.na(familia_hijos) & (genero_agrup=="Mujer" | genero_agrup=="Varón")) %>% #Selecciona datos con respuesta y género binario
  rename("Hogar"=familia_hijos, "Género"=genero_agrup) #Renombra variables


#Genera el gráfico 1.8

grafico_1.8<-calculate_tabulates(base=enma1,
                                 x='Hogar',
                                 y='Género',
                                 add.percentage = 'col',
                                 weights = 'weightvec')

knitr::kable(grafico_1.8) %>% 
  kable_minimal() #imprime cuadro
```


**Cuadro 1.5. Indicadores de estructura familiar de las personas migrantes **

```{r cuadro1.5, echo=T, message=F, warning=F}

#Genera el cuadro 1.5

cuadro_1.5 <- enma %>% #Calcula indicadores seleccionados sobre estructura familiar
  summarise ('Promedio de personas en el hogar' = round(mean(q26_hogar_personas,na.rm = TRUE)),
             'Promedio de hijos/as nacidos/as en la Argentina' = round(mean(q30_hijos_arg,na.rm = TRUE)),
             'Promedio de hijos/as nacidos/as en el extranjero' = round(mean(q30_hijos_exterior,na.rm = TRUE)),
             hogar_con_hijes=sum((q29_hijos_num=="Si")*weightvec,na.rm=TRUE),
             hogar_con_hijes_mig=sum((q30_hijos_exterior>0)*weightvec,na.rm=TRUE),
             hogar_menores_ext=sum((q31_hijos_menores_exterior=="Si")*weightvec,na.rm=TRUE),
             total=sum(weightvec)) %>% 
   mutate('Proporción de hogares con hijos/as' = round(hogar_con_hijes / total *100,1),
          'Proporción de hogares con hijos/as nacidos en el extranjero'=round(hogar_con_hijes_mig / hogar_con_hijes *100,1),
          'Proporción de hogares con hijos menores de 18 años que viven en el extranjero'=round(hogar_menores_ext / hogar_con_hijes *100,1)) %>%
  select(1:3,8:10) #Selecciona variables para mostrar 

#Rota el cuadro para que las columnas se conviertan en filas
cuadro_1.5<-pivot_longer(cuadro_1.5, 
                            cols = everything(),  # Transformar todas las columnas
                            names_to = "Indicador", 
                            values_to = "Valor")


knitr::kable(cuadro_1.5) %>% 
  kable_minimal() #imprime cuadro

```

**Gráfico 1.9. Indicadores de tenencia de hijos/as en contexto de la migración según región de residencia del padre/madre (en porcentaje)**
```{r graf1.9, echo=T, message=F, warning=F}

#Genera el gráfico 1.9

grafico_1.9 <- enma %>% 
  group_by(region_amba_agrup) %>%  #Agrupa la información según región de residencia
  summarise (hogar_con_hijes=sum((q29_hijos_num=="Si")*weightvec,na.rm=TRUE),       hogar_con_hijes_mig=sum((q30_hijos_exterior>0)*weightvec,na.rm=TRUE),
             hogar_menores_ext=sum((q31_hijos_menores_exterior=="Si")*weightvec,na.rm=TRUE),
             total=sum(weightvec)) %>% 
   mutate('Proporción de hogares con hijos/as nacidos en el extranjero'=round(hogar_con_hijes_mig / hogar_con_hijes *100,1),
          'Proporción de hogares con hijos menores de 18 años que viven en el extranjero'=round(hogar_menores_ext / hogar_con_hijes *100,1)) %>% #Calcula porcentajes
  select("Región"=region_amba_agrup,6:7) #Selecciona variables para mostrar 

knitr::kable(grafico_1.9) %>% #imprime cuadro
  kable_minimal()

```

**Cuadro 1.6. Indicadores relativos a tenencia de hijos/as en contexto migratorio según país de origen del padre/madre/tutor**
```{r cuadro1.6, echo=T, message=F, warning=F}

#Creación de un vector con las nacionalidades seleccionadas

nacionalidades<-c("Italia", "Brasil", "Paraguay", "Chile", "España", "Perú", "Venezuela", "Uruguay", "Bolivia", "Colombia")

#Genera el cuadro 1.6

cuadro_1.6 <- enma %>% #Calcula indicadores seleccionados 
    filter((q3_pais_nacimiento %in% nacionalidades)) %>% #Selecciona nacionalidades
  group_by(q3_pais_nacimiento) %>% 
  summarise (Promedio = round(mean(q26_hogar_personas,na.rm = TRUE)),
             'Promedio de hijos/as nacidos/as en la Argentina' = round(mean(q30_hijos_arg,na.rm = TRUE)),
             'Promedio de hijos/as nacidos/as en el extranjero' = round(mean(q30_hijos_exterior,na.rm = TRUE)),
             hogar_con_hijes=sum((q29_hijos_num=="Si")*weightvec,na.rm=TRUE),
             hogar_con_hijes_mig=sum((q30_hijos_exterior>0)*weightvec,na.rm=TRUE),
             hogar_menores_ext=sum((q31_hijos_menores_exterior=="Si")*weightvec,na.rm=TRUE),
             total=sum(weightvec)) %>% 
   mutate('Proporción de hogares con hijos/as' = round(hogar_con_hijes / total *100,1),
          'Proporción de hogares con hijos/as nacidos en el extranjero'=round(hogar_con_hijes_mig / hogar_con_hijes *100,1),
          'Proporción de hogares con hijos menores de 18 años que viven en el extranjero'=round(hogar_menores_ext / hogar_con_hijes *100,1)) %>% 
  arrange(desc(Promedio)) %>% #Ordena información según promedio
  select("País de nacimiento migrante (padre/madre/tutor)"=q3_pais_nacimiento, "Promedio personas hogar"=Promedio, 3:4,10:11) #Selecciona y renombra variables para mostrar 

knitr::kable(cuadro_1.6) %>% 
  kable_minimal() #imprime cuadro


```

**Gráfico 1.10. Distribución de las modalidades de ingreso al país de la población migrante según región de origen (en porcentaje)**
```{r graf1.10, echo=T, message=F, warning=F}

#Convertir campos vacíos de la variable q12 en NA
 enma <- enma %>%
  mutate(q12_modo_ingreso = na_if(q12_modo_ingreso, ""))

#Selecciona categorías que incluye el cuadro y renombra variables 

enma1<-enma %>%
  filter(nacionalidad_agrup!="APÁTRIDA" & q12_modo_ingreso!="Otro") %>% 
  rename("Modo de ingreso"=q12_modo_ingreso, "Región de origen"=nacionalidad_agrup)


#Genera un cuadro con porcentajes ponderado

grafico_1.10<-calculate_tabulates(base=enma1,
                                 x='Modo de ingreso',
                                 y='Región de origen',
                                 add.percentage = 'col',
                                 weights = 'weightvec')

knitr::kable(grafico_1.10) %>% #imprime cuadro
  kable_minimal()

```

**Gráfico 1.11. Proporción de personas migrantes según región de origen que vivió más tres meses en una jurisdicción provincial distinta a la de su residencia actual**
```{r graf1.11, echo=T, message=F, warning=F}

#Convertir campos vacíos de la variable q11 en NA
 enma <- enma %>%
  mutate(q11_otra_provincia = na_if(q11_otra_provincia, ""))

#Renombra variables para cuadro

enma1<-enma %>%
  filter(nacionalidad_agrup!="APÁTRIDA" & !is.na(q11_otra_provincia)) %>% 
  rename("Residencia previa en otra provincia"=q11_otra_provincia, "Región de origen"=nacionalidad_agrup)


#Genera gráfico 1.11

grafico_1.11<-calculate_tabulates(base=enma1,
                                 x='Residencia previa en otra provincia',
                                 y='Región de origen',
                                 add.percentage = 'col',
                                 weights = 'weightvec')

grafico_1.11<-grafico_1.11 %>% 
  select(2:4) %>% #Selecciona columnas
  slice(-1) #Selecciona filas
 
#Cambia el sentido del cuadro
grafico_1.11<-pivot_longer(grafico_1.11,
               cols=everything(), # Transformar todas las columnas
               names_to = "Región",
               values_to= "Porcentaje")

knitr::kable(grafico_1.11) %>% 
  kable_minimal() #imprime cuadro


```

**Gráfico 1.12. Principales motivos para emprender la migración de las personas migrantes según género (en porcentaje). Selección múltiple**
```{r}

#Reagrupa categorías de variable q14
enma1<-enma %>% 
  mutate(motivo_trabajo=case_when(q14_motivos_mejor_trabajo==1 ~ 1,
                           TRUE~0)) %>% 
           mutate(motivo_necbas=case_when(q14_motivos_necesidades_basicas==1 ~1,
                                          TRUE~0)) %>% 
  mutate(motivo_est_exp=case_when(q14_motivos_estudio==1 |  q14_motivos_nuevas_experiencias==1 ~1,
                                  TRUE~0)) %>% 
  mutate(motivo_violencia=case_when(q14_motivos_violencia_genero==1| q14_motivos_orientacion_sexual==1 | q14_motivos_persecucion==1 ~1,
                                    TRUE~0)) %>% 
  mutate(motivo_otros=case_when(q14_motivos_salud==1| q14_motivos_habitat==1 | q14_motivos_otros==1 ~1,
                                TRUE~0)) %>% 
  mutate(motivos_familares=case_when(q14_motivos_acompañar_otrx==1 | q14_motivos_reunificacion==1~1,
                                     TRUE~0))

#Genera gráfico 1.12

grafico_1.12<- enma1 %>%
  filter(!is.na(q14_motivos))%>%
  group_by(genero_agrup) %>% 
  summarise(motivos_tt=round(sum(weightvec),0),
            mejor_trabajo=round(sum(weightvec[motivo_trabajo==1]),0),
            nec_basicas=round(sum(weightvec[motivo_necbas==1]),0),
            estudio_exp=round(sum(weightvec[motivo_est_exp==1]),0),
            violencia=round(sum(weightvec[motivo_violencia==1]),0),
            familiar=round(sum(weightvec[motivos_familares==1]),0),
            otros=round(sum(weightvec[motivo_otros==1]),0),
            'Mejor trabajo'= round(mejor_trabajo/motivos_tt*100,1),
            'Necesidades básicas'= round(nec_basicas/motivos_tt*100,1),
            'Estudios y nuevas experiencias'= round(estudio_exp/motivos_tt*100,1),
            'Violencias y persecuciones'= round(violencia/motivos_tt*100,1),
            'Motivos familiares'= round(familiar/motivos_tt*100,1),
            'Otros'= round(otros/motivos_tt*100,1)) %>% 
  select(1,9:14) %>%
  slice(-2,-3)


#Cambia filas por columnas para presentar la información

grafico_1.12 <- grafico_1.12 %>%
  pivot_longer(cols = -genero_agrup, names_to = "Motivo", values_to = "Porcentaje") %>%
  pivot_wider(names_from = genero_agrup, values_from = Porcentaje)

knitr::kable(grafico_1.12) %>% 
  kable_minimal() #imprime cuadro

```

**Gráfico 1.13. Principales motivos para emprender la migración de las personas migrantes según región de origen (en porcentaje)**
```{r}

grafico_1.13<- enma1 %>%
  filter(!is.na(q14_motivos))%>%
  group_by(nacionalidad_agrup) %>% 
  summarise(motivos_tt=round(sum(weightvec),0),
            mejor_trabajo=round(sum(weightvec[motivo_trabajo==1]),0),
            nec_basicas=round(sum(weightvec[motivo_necbas==1]),0),
            estudio_exp=round(sum(weightvec[motivo_est_exp==1]),0),
            violencia=round(sum(weightvec[motivo_violencia==1]),0),
            familiar=round(sum(weightvec[motivos_familares==1]),0),
            otros=round(sum(weightvec[motivo_otros==1]),0),
            'Mejor trabajo'= round(mejor_trabajo/motivos_tt*100,1),
            'Necesidades básicas'= round(nec_basicas/motivos_tt*100,1),
            'Estudios y nuevas experiencias'= round(estudio_exp/motivos_tt*100,1),
            'Violencias y persecuciones'= round(violencia/motivos_tt*100,1),
            'Motivos familiares'= round(familiar/motivos_tt*100,1),
            'Otros'= round(otros/motivos_tt*100,1)) %>% 
  select(1,9:14) %>%
  slice(-1)


#Cambia filas por columnas para presentar la información

grafico_1.13 <- grafico_1.13 %>%
  pivot_longer(cols = -nacionalidad_agrup, names_to = "Motivo", values_to = "Porcentaje") %>%
  pivot_wider(names_from = nacionalidad_agrup, values_from = Porcentaje)

knitr::kable(grafico_1.13) %>% 
  kable_minimal() #imprime cuadro

```


**Gráfico 1.14. Proporción de personas migrantes de las principales nacionalidades cuyos motivos para emprender la migración fueron estudio o nuevas experiencias y trabajo**

```{r}

#Creación de un vector con las nacionalidades seleccionadas

nacionalidades<-c("Italia", "Brasil", "Paraguay", "Chile", "España", "Perú", "Venezuela", "Uruguay", "Bolivia", "Colombia", "Haití")


#Genera gráfico 1.14

grafico_1.14<- enma1 %>%
  filter(!is.na(q14_motivos) & (q3_pais_nacimiento %in% nacionalidades)) %>% #Selecciona quienes respondieron motivos y a nacionalidades seleccionadas
  group_by(q3_pais_nacimiento) %>% 
  summarise(motivos_tt=round(sum(weightvec),0),
            mejor_trabajo=round(sum(weightvec[motivo_trabajo==1]),0),
            estudio_exp=round(sum(weightvec[motivo_est_exp==1]),0),
            'Mejor trabajo'= round(mejor_trabajo/motivos_tt*100,1),
            'Estudios y nuevas experiencias'= round(estudio_exp/motivos_tt*100,1)) %>% 
  select("País de nacimiento"=q3_pais_nacimiento,5:6)

knitr::kable(grafico_1.14) %>% 
  kable_minimal() #imprime cuadro

```

**Gráfico 1.15. Distribución de la población migrante según sus proyectos migratorios para los próximos dos años (en porcentaje)**

```{r}


#Convertir campos vacíos de la variable q16 en NA
 enma <- enma %>%
  mutate(q16_mudanza_lugar = na_if(q16_mudanza_lugar, ""))

#Genera el gráfico 1.15

grafico_1.15<-enma %>%
  #constrye variable "proyecto" a partir de q15 y q16
  mutate(proyecto=case_when(
    q15_mudanza=="No" | (q15_mudanza=="Si" & q16_mudanza_lugar=="A otra provincia en Argentina") | (q15_mudanza=="Si" & q16_mudanza_lugar=="A otra ciudad de la Provincia donde vivo") ~ "Quiere permanecer en Argentina",
        q15_mudanza=="Si" & q16_mudanza_lugar=="A otro país que no es mi país de origen" ~ "Quiere migrar a otro país",
    q15_mudanza=="Si" & q16_mudanza_lugar=="A mi país de origen" ~ "Quiere retornar a su país de origen",
    q15_mudanza=="No sé" | (q15_mudanza=="Si" & q16_mudanza_lugar=="Prefiero no responder") ~ "No sabe",
    TRUE ~ NA)) %>%
  filter(!is.na(proyecto)) %>% #Selecciona respuestas válidas
  group_by(proyecto) %>% #Agrupa según proyecto migratorio
  summarise (Cantidad = round(sum(weightvec))) %>% #Calcula el total para cada tipo de proyecto migratorio
  mutate(Porcentaje=round((Cantidad/sum(Cantidad))*100,1)) %>%  #Calcula el porcentaje para cada tipo de proyecto migratorio
  arrange(desc(Porcentaje)) %>%  #Ordena de mayor a menor la información
  rename("Proyecto migratorio"=proyecto)#Renombra la variable proyecto

knitr::kable(grafico_1.15) %>% 
  kable_minimal() #imprime cuadro

```

