---
title: 'Capítulo 3: Educación'
author: "ENMA"
date: "`r Sys.Date()`"
output: html_document
---
```{r setup, include=FALSE}
knitr::opts_chunk$set(echo = TRUE)
```

Este archivo contiene los datos utilizados en el capítulo 4 del anuario de la ENMA 2023.

**Instalación de librerías**

```{r librerias, echo=T, message=F, warning=F}

#Instalación de paquetes

#install.packages("tidyverse")
#install.packages("readxl")
#install.packages("janitor")
#install.packages("dplyr")
#install.packages("writexl")
#install.packages("eph")
#install.packages("openxlsx")
#install.packages("rmarkdown")
#install.packages("knitr")
#install.packages("kableExtra")

library(tidyverse)
library(readxl)
library(janitor)
library(dplyr)
library(writexl)
library(eph)
library(openxlsx)
library(rmarkdown)
library(knitr)
library(kableExtra)

```

**Carga de la base de datos ENMA 2023**

```{r carga, echo=T, message=F, warning=F}


# Caraga de archivo CSV
enma <- read.csv("data/ENMA2023.csv")

# Caraga de archivo xlsx 
#enma<- read_xlsx("data/ENMA2023.xlsx", sheet = 1)

```

**Características de la base de datos**

```{r explorar, echo=F, message=F, warning=F}

names(enma)
#str(enma)

```

**Gráfico 3.1. Población migrante con hijos/as que viven en la Argentina y asisten actualmente a la escuela**

```{r graf3.1, echo=T, message=F, warning=F}

#Convertir campos vacíos de la variable q32 en NA
 enma1 <- enma %>%
  mutate(q32_asistencia_educacion = na_if(q32_asistencia_educacion, ""))

#Genera el cuadro 3.1 

grafico_3.1 <- enma1 %>% 
  filter(!is.na(q32_asistencia_educacion)) %>% #Selecciona información válida
  group_by(q32_asistencia_educacion) %>%  #Agrupa la información según asistencia escolar
  summarise (Cantidad = round(sum(weightvec))) %>% #Calcula el total para cada categoría
  mutate(Porcentaje=round((Cantidad/sum(Cantidad))*100,1)) %>%  #Calcula el porcentaje para cada categoría
  arrange(desc(Porcentaje)) %>% #Ordena de mayor a menor la información
  rename("Asistencia a la escuela"=q32_asistencia_educacion) #Renombra la variable

knitr::kable(grafico_3.1) %>% 
  kable_minimal() #imprime cuadro

```

**Gráfico 3.2. Población migrante con hijos/as que viven en la Argentina y asisten actualmente a la escuela por región de residencia**

```{r graf3.2, echo=T, message=F, warning=F}

#Convertir campos vacíos de la variable q32 en NA
 enma1 <- enma %>%
  mutate(q32_asistencia_educacion = na_if(q32_asistencia_educacion, ""))

#Selecciona universo y renombra variables 

enma1 <- enma1 %>% 
  filter(q29_hijos_num=="Si" & !is.na(q32_asistencia_educacion) & !is.na(region_amba_agrup)) %>% #Selecciona información válida
  rename("Asistencia a la escuela"=q32_asistencia_educacion, "Región"=region_amba_agrup) #Renombra la variable


#Genera el gráfico 3.2

grafico_3.2<-calculate_tabulates(base=enma1,
                                 x='Asistencia a la escuela',
                                 y='Región',
                                 add.percentage = 'col',
                                 weights = 'weightvec')


grafico_3.2<-grafico_3.2 %>% 
  select(2:7) %>% #Selecciona columnas
  slice(-1) #Selecciona filas

#Cambia el sentido del cuadro
grafico_3.2<-pivot_longer(grafico_3.2,
               cols=everything(), # Transformar todas las columnas
               names_to = "Región",
               values_to= "Porcentaje")

#Ordena datos de mayor a menor
grafico_3.2<- grafico_3.2 %>% 
  arrange(desc(Porcentaje))

knitr::kable(grafico_3.2) %>% 
  kable_minimal() #imprime cuadro

```

**Gráfico 3.3. Población migrante con hijos/as que viven en la Argentina por motivos de no asistencia a la escuela**

```{r graf3.3, echo=T, message=F, warning=F}

# Convertir campos vacíos de la variable q34 en NA
enma1 <- enma %>%
  mutate(q34_asistencia_educacion_razon = na_if(q34_asistencia_educacion_razon, ""))

# Genera gráfico 3.3
grafico_3.3 <- enma1 %>% 
  mutate(q34_agrup = case_when(
    q34_asistencia_educacion_razon == "Son mayores y ya finalizaron la escuela" ~ "Son mayores y ya finalizaron la escuela",
    q34_asistencia_educacion_razon == "Aún no están en edad escolar" ~ "Aún no están en edad escolar",
    is.na(q34_asistencia_educacion_razon) ~ "No especificado",  # Cambié NA por "No especificado"
    TRUE ~ "Otros motivos"
  )) %>%
  filter(q29_hijos_num == "Si" & !is.na(q34_asistencia_educacion_razon)) %>%  # Selecciona información válida
  group_by(q34_agrup) %>%  # Agrupa la información según motivos de no asistencia escolar
  summarise(Cantidad = round(sum(weightvec, na.rm = TRUE))) %>%  # Calcula el total para cada categoría (na.rm=TRUE para evitar problemas con NAs)
  mutate(Porcentaje = round((Cantidad / sum(Cantidad)) * 100, 1)) %>%  # Calcula el porcentaje para cada categoría
  arrange(desc(Porcentaje)) %>%  # Ordena de mayor a menor
  rename("Motivos de no asistencia escolar" = q34_agrup)  # Renombra la variable

# Imprimir el gráfico 3.3
knitr::kable(grafico_3.3) %>% 
  kable_minimal()  # Muestra el cuadro de la tabla


 
```

**Gráfico 3.4. Inconvenientes para el acceso a la educación de hijos/as de personas migrantes en la Argentina **
```{r graf3.4, echo=T, message=F, warning=F}

#Creación de variable dicotómica para distinguir población que tuvo al menos 1 inconveniente y población que no tuvo inconvenientes

enma1<-enma %>% 
     mutate(q33_agrup=case_when(q33_incoveniente_educacion_no==1 &
    q33_inconveniente_educacion_inscripcion==0 &
      q33_incoveniente_educacion_cupo == 0 &    q33_inconveniente_educacion_dni==0 &
    q33_inconveniente_educacion_documentacion_origen==0 &
    q33_inconveniente_educacion_documentacion_argentina==0 &
    q33_inconveniente_educacion_otro==0 ~ 1,
    q33_inconveniente_educacion_inscripcion==1 |
      q33_incoveniente_educacion_cupo == 1 |    q33_inconveniente_educacion_dni==1|
    q33_inconveniente_educacion_documentacion_origen==1 |
    q33_inconveniente_educacion_documentacion_argentina==1 |
    q33_inconveniente_educacion_otro==1 ~ 2,
    TRUE ~0))


#Genera gráfico 3.4

grafico_3.4<-enma1 %>%
  filter(q33_agrup==2)%>% # selecciona población que tuvo inconvenientes
  summarise(Total= round(sum(weightvec),0),
            cupo = round(sum(weightvec[q33_incoveniente_educacion_cupo == 1]),0),
            inscripcion = round(sum(weightvec[q33_inconveniente_educacion_inscripcion == 1]),0),
            dni = round(sum(weightvec[q33_inconveniente_educacion_dni == 1]),0),
            doc_origen = round(sum(weightvec[q33_inconveniente_educacion_documentacion_origen== 1]),0),
             doc_arg = round(sum(weightvec[q33_inconveniente_educacion_documentacion_argentina== 1]),0),
            doc_otro = round(sum(weightvec[q33_inconveniente_educacion_otro== 1]),0),
      'Cupo en la escuela'          = round(cupo/Total*100,1),
'Inscripción'          = round(inscripcion/Total*100,1),
      'Falta de DNI Argentino'            = round(dni/Total*100,1),
      'Documentación de país de origen'            = round(doc_origen/Total*100,1),
'Falta de documentación escolar argentina'            = round(doc_arg/Total*100,1),
'Otros problemas'            = round(doc_otro/Total*100,1)) %>% 
  select(1,8:13)

#Cambia filas por columnas para presentar la información

grafico_3.4 <- grafico_3.4 %>%
  pivot_longer(cols = -Total, names_to = "Inconvenientes", values_to = "Porcentaje")

#Elimina primera columna del cuadro
grafico_3.4<-grafico_3.4 %>% 
  select(-1)

#Ordena información de mayor a menor
grafico_3.4<-grafico_3.4 %>% 
  arrange(desc(Porcentaje))

knitr::kable(grafico_3.4) %>% 
  kable_minimal() #imprime cuadro

```

**Gráfico 3.5. Población migrante cuyos/as hijos/as han experimentado alguna situación de discriminación por su condición de migrante y/o aspecto físico en la escuela en la Argentina **

```{r graf3.5, echo=T, message=F, warning=F}

#Convierte campos vacíos de la variable q35 en NA
 enma1 <- enma %>%
  mutate(q35_educacion_discriminacion = na_if(q35_educacion_discriminacion, ""))


#Genera el cuadro 3.5 

grafico_3.5 <- enma1 %>% 
  filter(!is.na(q35_educacion_discriminacion)) %>% #Selecciona información válida
  group_by(q35_educacion_discriminacion) %>%  #Agrupa la información según situación de discriminación
  summarise (Cantidad = round(sum(weightvec))) %>% #Calcula el total para cada categoría
  mutate(Porcentaje=round((Cantidad/sum(Cantidad))*100,1)) %>%  #Calcula el porcentaje para cada categoría
  arrange(desc(Porcentaje)) %>%  #Ordena de mayor a menor la información
  rename("Experimento alguna situación de discriminación"=q35_educacion_discriminacion) #Renombra la variable

knitr::kable(grafico_3.5) %>% 
  kable_minimal() #imprime cuadro

```

**Gráfico 3.6. Población migrante cuyos hijos/as han experimentado alguna situación de discriminación por su condición de migrante y/o aspecto físico en la escuela por nacionalidad agrupada **

```{r graf3.6, echo=T, message=F, warning=F}

#Convierte campos vacíos de la variable q35 en NA
 enma1 <- enma %>%
  mutate(q35_educacion_discriminacion = na_if(q35_educacion_discriminacion, ""))


#Selecciona universo y renombra variables

enma1 <- enma1 %>% 
  filter(!is.na(q35_educacion_discriminacion) & !is.na(nacionalidad_agrup) & nacionalidad_agrup!="APÁTRIDA") %>% #Selecciona información válida
  rename("Región de origen"=nacionalidad_agrup, "Experimento alguna situación de discriminación"=q35_educacion_discriminacion) #Renombra la variable

#Genera el gráfico 3.6

grafico_3.6<-calculate_tabulates(base=enma1,
                                 x='Experimento alguna situación de discriminación',
                                 y='Región de origen',
                                 add.percentage = 'col',
                                 weights = 'weightvec')

knitr::kable(grafico_3.6) %>% 
  kable_minimal() #imprime cuadro


```

**Gráfico 3.7. Población migrante cuyos/as hijos/as han experimentado alguna situación de discriminación en la escuela por ascendencia étnica **

```{r graf3.7, echo=T, message=F, warning=F}
#Convierte campos vacíos de la variable q35 en NA
 enma1 <- enma %>%
  mutate(q35_educacion_discriminacion = na_if(q35_educacion_discriminacion, ""))


#Población con ascendencia indígena

grafico_3.7a<-enma1 %>% 
  filter(!is.na(q35_educacion_discriminacion) & q5_descendencia_indigena==1) %>%
  summarise(Total= round(sum(weightvec),0),
            Discr_si = round(sum(weightvec[q35_educacion_discriminacion== "Si"]),0),
            Discr_no = round(sum(weightvec[q35_educacion_discriminacion == "No"]),0),
            Discr_nr = round(sum(weightvec[q35_educacion_discriminacion == "Prefiero no responder"]),0),
            'Sufrió discriminación'          = round(Discr_si/Total*100,1),
'No sufrió discriminación'          = round(Discr_no/Total*100,1),
      'Prefiere no responder'            = round(Discr_nr/Total*100,1)) %>% 
  select(1,5:7) %>% 
  mutate(Ascendencia='Ascendencia indígena')


#Población con ascendencia afro

grafico_3.7b<-enma1 %>%
  filter(!is.na(q35_educacion_discriminacion) & q5_descendencia_afro==1) %>%
  summarise(Total= round(sum(weightvec),0),
            Discr_si = round(sum(weightvec[q35_educacion_discriminacion== "Si"]),0),
            Discr_no = round(sum(weightvec[q35_educacion_discriminacion == "No"]),0),
            Discr_nr = round(sum(weightvec[q35_educacion_discriminacion == "Prefiero no responder"]),0),
            'Sufrió discriminación'          = round(Discr_si/Total*100,1),
'No sufrió discriminación'          = round(Discr_no/Total*100,1),
      'Prefiere no responder'            = round(Discr_nr/Total*100,1)) %>% 
  select(1,5:7)%>% 
  mutate(Ascendencia='Ascendencia afro')


#Población con ascendencia no especificada

grafico_3.7c<-enma1 %>%
  filter(!is.na(q35_educacion_discriminacion) & q5_descendencia_ninguno==1) %>%
  summarise(Total= round(sum(weightvec),0),
            Discr_si = round(sum(weightvec[q35_educacion_discriminacion== "Si"]),0),
            Discr_no = round(sum(weightvec[q35_educacion_discriminacion == "No"]),0),
            Discr_nr = round(sum(weightvec[q35_educacion_discriminacion == "Prefiero no responder"]),0),
            'Sufrió discriminación'          = round(Discr_si/Total*100,1),
'No sufrió discriminación'          = round(Discr_no/Total*100,1),
      'Prefiere no responder'            = round(Discr_nr/Total*100,1)) %>% 
    select(1,5:7)%>% 
  mutate(Ascendencia='Ascendencia sin especificar')

# Unir los dataframes
grafico_3.7 <- bind_rows(grafico_3.7a, grafico_3.7b, grafico_3.7c)

#Seleccionar y reordenar columnas

grafico_3.7<-grafico_3.7 %>% 
  select(2:5) #Selecciona columnas

# Reordenar las columnas colocando la última al principio

columnas <- colnames(grafico_3.7) # Obtener el nombre de las columnas
nuevas_columnas <- c(columnas[length(columnas)], columnas[-length(columnas)]) #Reordena

# Aplicar el nuevo orden de columnas al dataframe
grafico_3.7 <- grafico_3.7 %>%
  select(nuevas_columnas)


knitr::kable(grafico_3.6) %>% 
  kable_minimal() #imprime cuadro
```

**Gráfico 3.8. Población migrante que estudia actualmente en la Argentina**

```{r graf3.8, echo=T, message=F, warning=F}

#Genera el cuadro 3.8 

grafico_3.8 <- enma %>% 
  group_by(q47_estudiando_argentina) %>%  #Agrupa la información según estudio
  summarise (Cantidad = round(sum(weightvec))) %>% #Calcula el total para cada nacionalidad
  mutate(Porcentaje=round((Cantidad/sum(Cantidad))*100,1)) %>%  #Calcula el porcentaje para cada nacionalidad
  arrange(desc(Porcentaje)) %>% #Ordena de mayor a menor la información
  rename("Población migrante que estudia"=q47_estudiando_argentina) #Renombra la variable
  

knitr::kable(grafico_3.8) %>% 
  kable_minimal() #imprime cuadro
```

**Gráfico 3. 9. Población migrante que estudia, por región de residencia**

```{r graf3.9, echo=T, message=F, warning=F}

#Selecciona universo y renombra variables

enma1 <- enma %>%
  filter(!is.na(q47_estudiando_argentina) & !is.na(region_amba_agrup)) %>% 
  rename("Población migrante que estudia"=q47_estudiando_argentina, "Región"=region_amba_agrup) #Renombra la variable

#Genera el gráfico 3.9

grafico_3.9<-calculate_tabulates(base=enma1,
                                 x='Población migrante que estudia',
                                 y='Región',
                                 add.percentage = 'col',
                                 weights = 'weightvec')

grafico_3.9<-grafico_3.9 %>% 
  select(2:7) %>% #Selecciona columnas
  slice(-1) #Selecciona filas

#Cambia el sentido del cuadro
grafico_3.9<-pivot_longer(grafico_3.9,
               cols=everything(), # Transformar todas las columnas
               names_to = "Región",
               values_to= "Porcentaje")

#Ordena información de mayor a menor
grafico_3.9<-grafico_3.9 %>% 
  arrange(desc(Porcentaje))

knitr::kable(grafico_3.9) %>% 
  kable_minimal() #imprime cuadro

```

**Gráfico 3.10. Población migrante que estudia en la Argentina, por nacionalidad **

```{r graf3.10, echo=T, message=F, warning=F}

#Creación de un vector con las nacionalidades seleccionadas

nacionalidades<-c("Italia", "Brasil", "Paraguay", "Chile", "España", "Perú", "Venezuela", "Uruguay", "Bolivia", "Colombia")

#Genera el gráfico 3.10

grafico_3.10<-enma %>% 
    filter(!is.na(q47_estudiando_argentina) & q3_pais_nacimiento %in% nacionalidades) %>% #Selecciona universo
  group_by(q3_pais_nacimiento)%>% #Agrupa según nacionalidad
  summarise(Total_si=round(sum(weightvec[q47_estudiando_argentina=="Si"]),0),
            Total_no=round(sum(weightvec[q47_estudiando_argentina=="No"]),0),
            Total=round((Total_si+Total_no),0),
            Porcentaje=round(Total_si/Total*100,1)) %>% 
  select("Nacionalidad"=q3_pais_nacimiento,4:5) %>% #Selecciona y renombra columnas
  arrange(desc(Porcentaje)) #Ordena información de mayor a menor


knitr::kable(grafico_3.10) %>% 
  kable_minimal() #imprime cuadro

```

**Gráfico 3.11. Población migrante que estudia en la Argentina, por tipo de estudio que realiza**

```{r graf3.11, echo=T, message=F, warning=F}

#Convierte campos vacíos de la variable q48 en NA y agrupa nivel superior
 enma1 <- enma %>%
  mutate(q48_estudiando_nivel = na_if(q48_estudiando_nivel, "")) %>% 
  mutate(q48_estudiando_nivel_sup = case_when(
    q48_estudiando_nivel_ter==1 | q48_estudiando_nivel_uni==1 | q48_estudiando_nivel_postgrado==1 ~ 1,
    TRUE ~ 0))


#Genera gráfico 3.11

grafico_3.11<-enma1 %>% 
  filter(!is.na(q48_estudiando_nivel)) %>%
  summarise(Total=round(sum(weightvec),0),
            Total_prim=round(sum(weightvec[q48_estudiando_nivel_prim==1]),0),
            Total_sec=round(sum(weightvec[q48_estudiando_nivel_sec==1]),0),
            Total_superior=round(sum(weightvec[q48_estudiando_nivel_sup==1]),0),
            Total_capacitaciones=round(sum(weightvec[q48_estudiando_nivel_capacitaciones==1]),0),
            Primaria=round(Total_prim/Total*100,1),
            Secundaria=round(Total_sec/Total*100,1),
            Superior=round(Total_superior/Total*100,1),
            Capacitaciones=round(Total_capacitaciones/Total*100,1)) %>% 
  select(1,6:9)

#Cambia filas por columnas para presentar la información

grafico_3.11 <- grafico_3.11 %>%
  pivot_longer(cols = -Total, names_to = "Estudios", values_to = "Porcentaje")

#Elimina primera columna del cuadro
grafico_3.11<-grafico_3.11 %>% 
  select(-1)

#Ordena información de mayor a menor
grafico_3.11<-grafico_3.11 %>% 
  arrange(desc(Porcentaje))

knitr::kable(grafico_3.11) %>% 
  kable_minimal() #imprime cuadro

```

**Gráfico 3.12. Población migrante que estudia en la Argentina, por inconvenientes para la inscripción **

```{r graf3.12, echo=T, message=F, warning=F}

#Convierte campos vacíos de la variable q49 en NA
 enma1 <- enma %>%
  mutate(q49_estudiando_inconvenientes = na_if(q49_estudiando_inconvenientes, ""))

unique(enma$q47_estudiando_argentina)
#Genera el gráfico 3.12

grafico_3.12 <- enma1 %>% 
  filter(q47_estudiando_argentina=="Si" & !is.na(q49_estudiando_inconvenientes)) %>% 
  group_by(q49_estudiando_inconvenientes) %>%  #Agrupa la información según inconvenientes
  summarise (Cantidad = round(sum(weightvec))) %>% #Calcula el total para cada categoría
  mutate(Porcentaje=round((Cantidad/sum(Cantidad))*100,1)) %>%  #Calcula el porcentaje para cada categoría
  arrange(desc(Porcentaje)) %>%  #Ordena de mayor a menor la información
  rename("Inconvenientes para la inscripción"=q49_estudiando_inconvenientes) #Renombra la variable

knitr::kable(grafico_3.12) %>% 
  kable_minimal() #imprime cuadro
 
```

**Gráfico 3.13. Tipo de inconvenientes para la inscripción en nivel educativo superior (valores absolutos)**

```{r graf3.13, echo=T, message=F, warning=F}

#Convierte campos vacíos de la variable q50 en NA
 enma1 <- enma %>%
  mutate(q50_estudiando_problemas = na_if(q50_estudiando_problemas, ""))

#Genera el gráfico 3.13
grafico_3.13<-enma1 %>% 
  filter(!is.na(q50_estudiando_problemas)) %>% #Selecciona respuestas válidas
  summarise(Total=round(sum(weightvec),0),
            'Con los títulos y competencias del país de origen'=round(sum(weightvec[q50_problemas_titulos_origen==1]),0),
            'Por no tener DNI argentino'=round(sum(weightvec[q50_problemas_dni==1]),0),
            'Falta de documentación escolar argentina'=round(sum(weightvec[q50_problemas_doc_escolar==1]),0),
            'Con la inscripción online'=round(sum(weightvec[q50_problemas_inscripcion_online==1]),0),
            'Costos'=round(sum(weightvec[q50_problemas_costos==1]),0),
            'Discriminación y xenofobia en los servicios de atención'=round(sum(weightvec[q50_problemas_discriminacion==1]),0),
            'Otros problemas'=round(sum(weightvec[q50_problemas_otros==1]),0)) #Calcula totales

  
#Cambia filas por columnas para presentar la información

grafico_3.13 <- grafico_3.13 %>%
  pivot_longer(cols = -Total, names_to = "Inconvenientes", values_to = "Porcentaje")

#Elimina primera columna del cuadro
grafico_3.13<-grafico_3.13 %>% 
  select(-1)

#Ordena información de mayor a menor
grafico_3.13<-grafico_3.13 %>% 
  arrange(desc(Porcentaje))

knitr::kable(grafico_3.13) %>% 
  kable_minimal() #imprime cuadro

```

